臺灣高等法院臺中分院刑事判決　　　96年度上更(一)字第77號
上　訴　人
即　被　告　甲○○○
選任辯護人　梁宵良律師
上列上訴人因廢棄物清理法案件，不服臺灣臺中地方法院92年度
訴字第2667號中華民國93年2月18日第一審判決（起訴案號：臺
灣臺中地方法院檢察署92年度偵字第20100號），提起上訴，判
決後經最高法院發回更審，本院判決如下：
    主  文
原判決撤銷。
甲○○○共同未依廢棄物清理法規定領有廢棄物清除、處理許可
文件，從事廢棄物清除，處有期徒刑壹年陸月。
    事  實
一、甲○○○係泰慶營造有限公司（下稱泰慶公司）負責人，乙
    ○○（業經本院92年度上訴字第481號刑事判決判處有期徒
    刑一年一月，經最高法院駁回上訴確定，現通緝中）則係受
    僱於泰慶公司擔任大貨車司機，負責駕駛泰慶公司所有車牌
    號碼ＳＴ—229號大貨車以載運貨物。甲○○○明知從事廢
    棄物清除、處理業務者，應向直轄市、縣（市）主管機關或
    中央主管機關委託之機關申請核發公民營廢棄物清除處理機
    構許可文件後，始得受託清除、處理廢棄物業務，而泰慶公
    司並未依規定領有廢棄物清除、處理之許可文件，竟未經申
    請許可，接受王耀進之委託，將其向王耀進所承攬之臺中縣
    東勢鎮消防隊新建建築物整地工程完工後，所產生屬於一般
    事業廢棄物之土石、磚塊、木板、紙張及塑膠等建築廢棄物
    ，合計約9立方公尺（即3車之量），無償代為清除，甲○○
    ○乃於91年12月8日15時許，指示與其有共同清除廢棄物之
    犯意聯絡之乙○○，駕駛前開大貨車，前往臺中縣東勢鎮消
    防隊新建建築物工地為收集、運輸行為後，將前開廢棄物載
    運至臺中縣石岡鄉東豐大橋上游二百公尺處傾倒；嗣於同日
    17時45分許，乙○○正傾倒第二車（每車約可載運3立方公
    尺，2車合計約6立方公尺）時，為警當場查獲，因而循線獲
    悉上情。
二、案經臺灣高等法院臺中分院告發函送臺灣臺中地方法院檢察
    署檢察官偵查起訴。
    理  由
一、訊據上訴人即被告甲○○○（下稱被告）否認有何違反廢棄
    物清理法之犯行，辯稱：伊為泰慶公司之負責人，而乙○○
    為泰慶公司所僱用之大貨車司機，因王耀進告知其該工地內
    有可利用之模板，伊乃於案發當天早上指示乙○○前往載回
    模板，至於乙○○所駕駛之大貨車內，為何會有土石、磚塊
    、木板、紙張及塑膠等建築廢棄物，伊並不清楚，因為大貨
    車雖係屬於泰慶公司所有，但是乙○○可以自由使用，伊並
    未指示乙○○去清運廢棄物云云。
二、經查：
(一)、按被告以外之人於審判外向法官所為之陳述，得為證據，刑
    事訴訟法第159條之1第1項定有明文。被告於證人乙○○被
    訴違反廢棄物清理法之案件中，於本院92年4月11日該案審
    理時，以證人身分結證稱：「（問：本案被告乙○○是否你
    所僱用之司機？）其是我所僱用的貨車司機。（問：是否你
    要被告乙○○載運本案之廢棄物？）是。（問：當時係何人
    要你去清理本案之廢棄物？）當時是一位王先生要我去臺中
    縣東勢鎮消防隊整地，該消防隊新建建築已建築完竣，因建
    築物周圍土地不平，王先生要我去整地，並要我將該土地上
    二臺不要的木板清理掉，所以我才叫被告乙○○去將這些木
    板載走。（問：你受王先生僱用去消防隊整地，有無包含清
    理前述之二臺廢棄物？）沒有，我只負責整地而已。（問：
    你有無清理廢棄物之執照？）沒有，因當時王先生講只是木
    板而已，所以我才叫被告將這些木板載至原審判決書所述之
    我母親的土地上堆置，此土地就在一家預拌混凝土廠的附近
    。（問：既只是堆置而已，為何將這些廢棄物燒掉？）我不
    知道為何會燒掉，我只是叫被告載過去堆置，該木板可再利
    用。‧‧‧（問：載運本案之廢棄物，有無另外給付工資？
    ）當時並無講載運此廢棄物要給工資，但於結算時，只有給
    我整地的工資而已，我也沒有再向其要此載運廢棄物的工資
    。‧‧‧（問：為何要幫王先生清理廢棄物？）當時是我已
    整地完畢，王先生再打電話給我，要我幫其將此不要之木板
    載走，所以我才幫其載走這些廢棄物。」等語（見偵字第20
    100號偵查卷第11至13頁所附訊問筆錄），係被告所為不利
    於己之陳述，如係出於任意性，自得資為認定犯罪事實之證
    據，合先敘明。
(二)、證人即共同被告乙○○於本院經傳拘無著，其原於91年12月
    8日環保警察遂供稱：於91年12月8日下午17時45分許，於大
    甲溪旁燃燒並傾倒建築廢棄物，當場被警方查獲。所載為土
    石、磚塊、木板、塑膠等，是從東勢消防隊所建工程工地載
    運，數量約3立方米。是路經東勢消防隊該工地，與一位何
    先生接洽，以新台幣一萬元清除。今天已載二次，第一次於
    下午15時傾倒，並放火燃燒。第二次於17時45分傾倒一半，
    即被警查獲（見偵查卷第23、24頁）。於同年月9日警詢時
    ，亦供稱：前所供述之何先生，只知道姓何，其連絡電話為
    0000000000。先以口頭答應清除承載，完工後再交付工資。
    於91年12月8日開始清除載運於台中縣石岡鄉東豐大橋上游2
    百公尺處興泰預拌混凝土場旁空地。所載物品為一般事業廢
    棄物。於92年4月11日本院92年度上訴字第481號乙○○為被
    告之刑事案件訊問時，法院以證人身分訊問被告，乙○○在
    場，被告甲○○○證人身分供稱：乙○○是其所僱用之貨車
    司機。乙○○載運本案之廢棄物，是伊要乙○○載運。當時
    是一位王先要甲○○○去東勢鎮消防隊整地，因建物週圍土
    地不平，王先生要其整地，並將該地上二台不要的木板清理
    掉，所以才叫乙○○將這些木板載走。當時沒有清理廢棄物
    執照等語。乙○○對於甲○○○上開供述，隨即表示無意見
    （見偵字第20100號卷第10至14頁，為影印本）。於92年10
    月27日被告甲○○○被移送後檢察官受理之本案偵查中，乙
    ○○證稱：是被告甲○○○指示伊去載的，伊當時是被告的
    受僱人。之前在本院開庭時把甲○○○供出，這部分所述都
    實在等語（見偵查卷第36頁）。本院原審法院傳喚乙○○作
    證，乙○○均未到庭。嗣被告經原審法院依違反廢棄物清理
    法第41條第1項規定，判處有期徒刑一年六月。乙○○於93
    年4月14日本院上訴字審時到庭結證稱：「被告只有叫我載
    運板模，沒有叫我載運土石、紙張、磚塊等廢棄物，是在整
    地時另一位包商叫我載運那些廢棄物。板模是上午載運，廢
    棄物是下午載運。廢棄物不是被告叫伊載運的。在自己案中
    說是老闆即被告叫伊載運廢棄物，是因太太在車上，當時害
    怕，才如此說。警察局是被抓到時，用被告公司車子，才說
    是被告，當時說的不實在云云（見本院上訴字卷第55、56頁
    ）。證人乙○○於其為被告之本院92年度上訴字第481號案
    審理時，供稱其受僱於被告甲○○○，是受被告甲○○○指
    示，駕車搬運廢棄物。於本案偵查中亦為相同之證詞。後來
    被告甲○○○被起訴，並經原審法院依違反廢棄物清理法判
    處有期徒刑一年六月。乙○○即於本院前審時翻異證詞，顯
    係受被告之影響而更異證詞，乙○○於本院前審所為有利於
    被告之證詞，與事實不符，不能採信。乙○○於其為被告之
    案中所為受被告僱用載運建廢棄物傾倒之供述，及於本案偵
    查中所為證詞，與被告甲○○○自白之情節大致相符，且係
    在被告未被起訴判刑前所為，未受被告及他人之影響，其證
    詞具可信性，得作為被告甲○○○犯罪之證據。致乙○○於
    警詢時所為之證詞，雖陳列如上，但無採為本件犯罪證據之
    必要，亦不足以彈劾證人乙○○證詞之可信性，併此敘明。
(三)、證人王耀進於93年4月14日本院上訴字審時證稱：公司請被
    告來載運模板及整地。沒有請被告載運廢棄土。被告（應係
    指乙○○）去載時伊有在場，沒有叫被告載磚塊、紙張、木
    板、塑膠等廢棄物。那些廢棄物載走時，伊沒有看到，公司
    有請別人載運廢棄物云云（見本院上訴字卷第51、52頁）。
    與乙○○案所為供述不符，顯係避重就輕之詞，不能做為被
    告有利之證據。
(四)、證人即現場稽查人員陳宗琳、賴東鴻於原審法院審理時，經
    檢察官詰問證稱：當場查獲共同被告乙○○將所載運之廢棄
    物傾倒於臺中縣石岡鄉東豐大橋上游2百公尺處，所傾倒之
    廢棄物包含有土石、磚塊、木板及塑膠物，其中所含土石、
    磚塊之數量比例極大，廢棄物中僅有不堪使用之廢棄模板、
    木板，並無尚可使用之模板，並提出現場照片9張為證。被
    告稱叫乙○○載木板去堆置，木板可再利用，顯與事實不符
    。
(五)、乙○○先後供述，有不一致之情形，但依被告上開自白及李
    勳上開證詞，已足以證明被告犯行，本院認無傳訊李勳之必
    要。且乙○○因本件違反廢棄物清理法案件，被處徒刑確定
    ，現仍通緝中，亦無法傳喚到庭，併此敘明。
(六)、綜上事證及說明，被告未經領得清除廢棄物之許可文件，即
    擅自受託從事一般廢棄物之清除工作，業已該當於廢棄物清
    理法第46條第1項第4款所規範之罪責，被告所辯，均係事後
    卸責之詞，要難採信。本件事證已臻明確，被告犯行，洵堪
    認定。
(七)、辯護人為被告辯護稱：被告係於91年12月8日指示乙○○至
    該工地將該工程板模載至其母親之土地上堆置，並未要求乙
    ○○將工程剩餘之土石方等物載運丟棄云云。查乙○○係受
    被告之指示，載運廢棄物至被查獲處丟棄，已如前述。辯護
    人所為上開辯詞，與事實不符。又辯護稱：本件乙○○所傾
    倒之物品，若主要成分為營建剩餘土石方，雖其間夾雜少量
    之廢棄物，依最高法院92年台上字第4119號刑事判決意旨，
    應屬尚可利用之資源，尚難將之視為廢棄物，因此與廢棄物
    清理法第46條之構成要件，即有不符云云。按廢棄物清理法
    所稱廢棄物，分為下列兩種：(一)一般廢棄物：由家戶或其他
    非事業所產生之垃圾、糞尿、動物屍體等，足以污染環境衛
    生之固體或液體廢棄物；(二)事業廢棄物：1.有害事業廢棄物
    ：由事業所產生具有毒性、危險性，其濃度或數量足以影響
    人體健康或污染環境之廢棄物；2.一般事業廢棄物：由事業
    所產生有害事業廢棄物以外之廢棄物，廢棄物清理法第二條
    第一項定有明文。本件被告指示共同被告乙○○所載運之土
    石、磚塊、木板、塑膠等物，係自臺中縣東勢鎮消防隊新建
    建築物整地工程所產生之廢棄物，核屬廢棄物清理法第2條
    第1項所稱之一般事業廢棄物。辯護人所為上開辯護，亦難
    採據。
三、按廢棄物清理法之立法目的，在於限定符合法定申請許可條
    件之專業始得從事廢棄物處理行為，並非容許一般欠缺專業
    能力之人擅自無照處理廢棄物，而廢棄物清理法第46條第4
    款前段規定處罰擅自貯存、清除、處理廢棄物之行為，所指
    依同法第41 條第1項規定領有許可文件，為阻卻違法事由，
    非謂該款僅處罰公民營業者（最高法院89年台上字第4814號
    判決參照）。又依88年6月29日修正之事業廢棄物貯存清除
    處理方法及設施標準第2條第2款之規定，所謂「清除」，係
    指事業廢棄物之收集、運輸行為。被告未經申請許可，擅自
    僱用乙○○，從事收集、運送及傾倒一般事業廢棄物業務，
    核其所為，係違反廢棄物清理法第46條第4款之未領有廢棄
    物清除許可文件從事廢棄物清除罪。被告與共同被告乙○○
    就前開違反廢棄物清理法之犯行間，顯有共同之犯意聯絡及
    行為分擔，為共同正犯。
四、按行為後法律有變更者，適用行為時之法律。但行為後之法
    律有利於行為人者，適用最有利於行為人之法律，刑法第2
    條第1項定有明文。(1)、本件被告犯罪後，刑法第33條第5款
    關於罰金法定最低度刑，原規定為銀元一元以上。95年7月1
    日修正公布施行之刑法第33條第5款則規定為新台幣一千元
    以上，以百元計算之。修正後之刑法第33條第5款規定，並
    非有利於行為人，依刑法第2條第1項規定，應適用行為時之
    規定。(2)、另95年7月1日施行之刑法第28條規定：二人以上
    共同實行犯罪之行為者，皆為正犯。考其立法意旨，係將修
    正前共同正犯包括陰謀共同正犯及預備共同正犯之範圍，縮
    小在著手實行犯罪概念下共同參與行為者為限，始成立共同
    正犯，爰將實施修正為實行，是以新刑法對於共同正犯之規
    定，與修正前相較，其所定共同正犯之範圍與修正前較小。
    但本件被告無論依修正前或修正後之規定，被告均與乙○○
    成立共同正犯之關係，無依刑法第2條第1項比較適用之問題
    ，應逕依裁判時之刑法第28條規定。(3)、另廢棄物清理法第
    46條，於95年5月30日修正刪除第2項關於以經營廢棄物清除
    、處理為常業之處罰規定，並於95年7月1日施行。此項修正
    對於被告之罪刑不生影響，並無有利或不利之情形，應逕依
    裁判時之新法，併此敘明。
五、原審判決認被告犯行事證明確，對之依法論處罪刑，固非無
    見。但被告所犯之而廢棄物清理法第46條第4款之罪，其法
    定罰金刑為併科新台幣三百萬元以下，而罰金最低度刑額度
    已有修正，原審法院未及適用，嫌有瑕疵。被告上訴否認犯
    罪，指摘原審判決認事不當，其上訴雖無理由，但原審判決
    既有上開瑕疵，自應由本院將之撤銷改判。爰審酌被告明知
    未領得申請許可，不得從事廢棄物之清除、處理，竟仍無償
    受託從事收集、運輸一般事業廢棄物，因被告未向委託人收
    取對價，雖未以此牟利，其惡性較屬輕微，然任意傾倒事業
    廢棄物，造成生態環境之嚴重破壞，產生無以回復之危害，
    更係難以評估，且共同被告乙○○業經傾倒一車之廢棄物，
    陸續傾倒第二車時，始為稽查人員當場查獲，而查獲當時傾
    倒在地之廢棄物，業已燃燒，造成空氣及土壤之污染，再者
    ，被告犯罪後，猶飾詞狡辯，未見悔意等一切情狀，量處如
    主文所示之刑，以示懲儆。
六、車牌號碼ＳＴ—229號大貨車一輛、車牌號碼ＳＫ—120號挖
    土機一輛，係屬泰慶公司所有供從事營繕工程所用之物，並
    非專供清除廢棄物所用之物，自無從諭知沒收，附此敘明。
據上論斷，應依刑事訴訟法第369條第1項前段、第364條、第299
條第1項前段，廢棄物清理法第46條第4款，刑法第11條前段、第
28條、第2條第1項、修正前刑法第33條第5款，判決如主文。
本案經檢察官丙○○到庭執行職務。
中　　華　　民　　國　　96　　年　　5　　月　　16　　日
            刑事第九庭    審判長法　官　陳　筱　珮
                                法　官  康  應  龍
                                法　官  趙  春  碧
上列正本證明與原本無異。
如不服本判決應於收受送達後十日內向本院提出上訴書狀，其未
述上訴之理由者並得於提起上訴後十日內向本院補提理由書 (
均須按他造當事人之人數附繕本)。
                                書記官  胡  美  娟
中　　華　　民　　國　　96　　年　　5 　　月　　17　　日
附錄論罪科刑法條：
廢棄物清理法第46條：
有下列情形之一者，處一年以上五年以下有期徒刑，得併科新臺
幣三百萬元以下罰金：
  一、任意棄置有害事業廢棄物。
  二、事業負責人或相關人員未依本法規定之方式貯存、清除、
      處理或再利用廢棄物，致污染環境。
  三、未經主管機關許可，提供土地回填、堆置廢棄物。
  四、未依第四十一條第一項規定領有廢棄物清除、處理許可文
      件，從事廢棄物貯存、清除、處理，或未依廢棄物清除、
      處理許可文件內容貯存、清除、處理廢棄物。
  五、執行機關之人員委託未取得許可文件之業者，清除、處理
      一般廢棄物者；或明知受託人非法清除、處理而仍委託。
  六、公民營廢棄物處理機構負責人或相關人員、或執行機關之
      人員未處理廢棄物，開具虛偽證明。
